臺灣屏東地方法院民事判決　九十二年度訴字第七九號
　　原　　　告　癸○○
　　　　　　　　辛○○
　　訴訟代理人　乙○○
　　　　　　　　巳○○
　　原　　　告　丁○○
　　　　　　　　辰○○○
　　訴訟代理人　巳○○
　　被　　　告　甲○○
　　訴訟代理人　卯○○
　　被　　　告　子○○
　　　　　　　　丑○○
　　　　　　　　己○○
　　兼
　　訴訟代理人　庚○○
　　被　　　告　壬○○
　　　　　　　　戊○○
　　　　　　　　寅○○○
　　　　　　　　丙○○
右當事人間請求分割共有物事件，本院於民國九十三年六月二十四日言詞辯論終結，
判決如左：
    主      文
兩造共有坐落屏東縣滿州鄉○○段一三五地號、同段一三五之一地號土地，合併分割
方法如附圖所示，編號1.部分面積０．一一二六公頃分歸原告丁○○所有；編號2.部
分面積０．０九三二公頃分歸原告辰○○○所有；編號3.部分面積０．一０二九公頃
分歸原告癸○○所有；編號4.部分面積０．一一０三公頃分歸被告壬○○所有；編號
5.部分面積０．四一一五公頃分歸被告甲○○所有；編號6.部分面積０．０七三六公
頃分歸被告丙○○所有；編號7.部分面積０．二二０六公頃分歸被告戊○○所有；編
號8.部分面積０．０三六七公頃分歸被告寅○○○所有；編號9.部分面積０．０二０
六公頃分歸被告子○○所有；編號10.部分面積０．０四一二公頃分歸被告己○○、庚○○按應有部分各二分之一共有；編號11.部分面積０．０二０六公頃分歸原告辛○○
所有；編號12.部分面積０．０二０六公頃分歸被告丑○○所有；編號13.部分面積０．
０九一五公頃由兩造按附表「合併後」欄所示之應有部分共有。
訴訟費用由兩造各按附表「合併後」欄所示比例負擔。
    事實及理由
一、被告壬○○、丙○○、戊○○、寅○○○、子○○、己○○、庚○○、丑○○未
    於最後言詞辯論期日到場，核無民事訴訟法第三百八十六條所列各款情形，爰依
    原告之聲請，准由其一造辯論而為判決。
二、原告主張：兩造共有坐落屏東縣滿州鄉○○段一三五地號（以下簡稱一三五地號
    ），面積七、四一八平方公尺，及同段一三五之一地號（以下簡稱一三五之一地
    號），面積六、一四一平方公尺，地目均為「田」之土地二筆（以下簡稱系爭土
    地），應有部分各如附表所示，除原告丁○○、辰○○○僅各為其中一筆土地之
    共有人外，其餘各人就二筆土地均為共有人，應有部分並均相同。兩造並無不分
    割之約定，依其性質亦無不能分割之情形，惟分割方法未能協議等情，求為命兩
    造就前開二筆土地按附圖所示方案予以合併分割之判決。聲明：如主文所示。
三、被告甲○○、子○○、己○○、庚○○、丑○○就原告提出如附圖所示分割方案
    均表同意。被告壬○○、丙○○、戊○○、寅○○○未於言詞辯論期日到場，亦
    未提出書狀作何聲明或陳述。
四、查上開第二項原告主張之事實，業經原告提出土地登記簿謄本二份為證，且為到
    庭被告所不爭執，被告壬○○、丙○○、戊○○、寅○○○未於言詞辯論期日到
    場，亦未提出任何書狀作何聲明或陳述，應視同自認，堪信原告主張為真實，是
    原告請求法院裁判分割，即無不合，應予准許。
五、就原告主張將系爭二筆土地合併分割部分，本院以近百年來，我國法制自傳統封
    建、君主思想轉而大量引進、繼受西方民主法制思潮，依近代市民社會係以平等
    的契約關係為基礎，與封建社會以階級身份關係為基礎者大不相同，自法國大革
    命以降，在私法上以自由平等為理念，雖逐漸建立「所有權絕對」、「契約自由
    」及「過失責任」三大原則，然該等原則乃十八世紀個人主義法律思想下之產物
    ，隨時代進步亦逐漸產生弊端，進而影響社會、經濟之發展。時至今日，法律思
    想已由個人本位進入社會本位，而向之極端尊重個人自由者，今則一變而為以社
    會公共福利為前提，上開三大原則，遂亦隨之修正，其中就所有權之保障，各國
    法制無不由傳統絕對保障之觀念轉形而賦予社會化之意義與功能，是有「所有權
    社會化」修正原則之建立。茲個人單獨擁有一物之所有權如此，多人共有一物時
    ，若本於上開社會發展之考量，自不宜完全拘泥於單一個人之意願。我國實務就
    數人共有多筆土地而請求合併分割者，依最高法院稍早前部分判決見解，除要求
    須共有人及應有部分均相同外，並多謹守須經全體共有人同意始得為之之限制（
    最高法院八十五年度臺上字第二九五九號、八十五年度臺上字第二四八三號、七
    十七年度臺上字第二０六一號判決參照），及至近年則態度漸有放寬跡象，如同
    院九十一年度臺上字第七二八號即明揭：「按分割共有物之訴，係就有共有關係
    之共有物，以消滅共有關係為目的，予以分割，使共有人就共有物之一部分單獨
    取得所有權之形成訴訟。兩筆土地之共有人及應有部分若非全部相同者，除經共
    有人全體同意外，法院不能任意予以合併分割。」亦即，就當事人起訴請求合併
    分割不同地號數筆土地之處理方式，已自前開絕對尊重所有人意願，嚴格要求須
    全體共有人同意之態度，轉而兼顧客觀整體考量，承認除經全體共有人同意外，
    在各土地之共有人及應有部分全部相同者亦可為之，賦予社會整體資源得以超脫
    既有土地編訂限制而發展之空間。今查，本件兩造就系爭二筆土地之共有情形如
    附表所示，除原告丁○○、辰○○○二人外，其餘各共有人不僅均相同，應有部
    分亦完全相同，雖與前開要件不盡一致，然丁○○、辰○○○二人係因民國七十
    年間分別接受訴外人乙○○贈與而各成為系爭一三五地號、一三五之一地號土地
    之共有人，擁有各自與其他共有人共有之上開土地應有部分比例彼此相同，有土
    地登記簿謄本在卷可參（詳本院卷第二八三頁、第二九三頁），且二人為堂兄弟
    ，關係密切，平日不僅未分彼此而共同使用系爭二筆土地，於本院審理時猶表明
    如為配合依前揭方案分割需要，願按比例相互移轉部分應有部分予他方（詳本院
    卷第二七四頁筆錄），衡其情形，本件兩造當事人共有二筆土地之關係，實質上
    與前開說明及判決本旨無違，苟為配合外觀形式而要求渠二人於分割前先行相互
    辦理部分應有部分移轉之手續以為調整，不僅欠缺實益，猶徒然浪費國家地政管
    理制度之資源，招致民怨。是本件應認為原告就合併分割之請求，並無不合，應
    予准許。
六、經查，系爭土地坐落滿州鄉，除附圖所示編號5.部分與編號1.、3.、4.部分鄰接
    處一帶，現有原告丁○○所挖掘供養殖使用，並經其同意於分割後不予保留之魚
    池一處外，其餘部分均種植牧草，東北側隔國有土地與既有產業道路有通路相連
    ，業據本院勘驗現場並製作筆錄在卷可參，今審酌前開原告與到庭被告同意之分
    割方案，認為將附圖所示編號1.至編號9.及編號11.、12.部分土地，依序分由丁○○、辰○○○、癸○○、壬○○、甲○○、丙○○、戊○○、寅○○○、子○○
    、辛○○、丑○○取得，編號10.部分由被告己○○、庚○○按應有部分各二分之
    一保持共有，並留編號13.與上開各部分均相連，以四米寬長條狀縱、橫交匯組成
    之Ｔ字型部分由兩造按附圖「合併後」欄所示各人應有部分共有之，以供日後規
    劃做道路使用，最有利於各共有人之利益及整體土地之利用，爰判決如主文所示
    。
七、據上論結，原告之訴為有理由，依民事訴訟法第三百八十五條第一項前段、七十
    八條、第八十條之一、第八十五條第一項但書，判決如主文。
中　　　華　　　民　　　國　　九十三　　年　　　六　　　月　　三　十　　日
                                    臺灣屏東地方法院民事第二庭
~B法　　　官  陳松檀
右為正本係照原本作成。
如不服本判決，應於收受送達後二十日內向本院提出上訴書狀，其未表明上訴理由者
，應於提出上訴後二十日內向本院補提理由書狀（均須按他造當事人之人數附繕本）
。
~B法院書記官　謝天祥
中　　　華　　　民　　　國　　九十三　　年　　　六　　　月　　三　十　　日
【附　表】
         ┌──┬────┬────────────┬────────────┬──────────────┐
         │編號│        │       　一三五         │        一三五之一      │       　合併後             │
         ├──┼────┼────────────┼────────────┼──────────────┤
         │ 1. │丁○○  │九一００＼五五九一六    │                        │一八五四五０＼0000000│
         ├──┼────┼────────────┼────────────┼──────────────┤
         │ 2. │辰○○○│                        │九一００＼五五九一六    │一五三五二五＼0000000│
         ├──┼────┼────────────┼────────────┼──────────────┤
         │ 3. │癸○○　│四五五０＼五五九一六    │四五五０＼五五九一六    │四五五０＼五五九一六        │
         ├──┼────┼────────────┼────────────┼──────────────┤
         │ 4. │壬○○　│一四六三七＼一六七七四八│一四六三七＼一六七七四八│一四六三七＼一六七七四八    │
         ├──┼────┼────────────┼────────────┼──────────────┤
         │ 5. │甲○○　│四五五０＼一三九七九    │四五五０＼一三九七九    │四五五０＼一三九七九        │
         ├──┼────┼────────────┼────────────┼──────────────┤
         │ 6. │丙○○　│四八七九＼八三八七四    │四八七九＼八三八七四    │四八七九＼八三八七四        │
         ├──┼────┼────────────┼────────────┼──────────────┤
         │ 7. │戊○○　│四八七九＼二七九五八    │四八七九＼二七九五八    │四八七九＼二七九五八        │
         ├──┼────┼────────────┼────────────┼──────────────┤
         │ 8. │寅○○○│四八七九＼一六七七四八  │四八七九＼一六七七四八  │四八七九＼一六七七四八      │
         ├──┼────┼────────────┼────────────┼──────────────┤
         │ 9. │子○○　│九一０＼五五九一六      │九一０＼五五九一六      │九一０＼五五九一六          │
         ├──┼────┼────────────┼────────────┼──────────────┤
         │    │己○○　│九一０＼五五九一六      │九一０＼五五九一六      │九一０＼五五九一六          │
         │ 10. ├────┼────────────┼────────────┼──────────────┤
         │    │庚○○　│九一０＼五五九一六      │九一０＼五五九一六      │九一０＼五五九一六          │
         ├──┼────┼────────────┼────────────┼──────────────┤
         │ 11. │辛○○　│九一０＼五五九一六      │九一０＼五五九一六      │九一０＼五五九一六          │
         ├──┼────┼────────────┼────────────┼──────────────┤
         │ 12. │丑○○　│九一０＼五五九一六      │九一０＼五五九一六      │九一０＼五五九一六          │
         └──┴────┴────────────┴────────────┴──────────────┘
